【裁判字號】    94,訴,150
【裁判日期】    950321
【裁判案由】    分割共有物
【裁判全文】
臺灣彰化地方法院民事判決  九十四年度訴字第一五○號
原      告  午○○
訴訟代理人  趙惠如律師
複  代理人  申○○
被      告  財政部國有財產局中區辦事處即吳井之財產管理人
法定代理人  戌○○
上一人訴訟代理人
            卯○○
被      告  乙○○
訴訟代理人  丙○○
被      告  壬○○
訴訟代理人  癸○○
被      告  己○○
            庚○○
            子○○
上  一  人
訴訟代理人  戊○○
被      告  丁○○
            巳○○
            未○○
            甲○○
            丑○○
            陳中和
            辛○○
            寅○○
            酉○○○
上三人共同
訴訟代理人  陳建良律師
上列當事人間請求分割共有物事件，本院於民國九十五年三月七
日言詞辯論終結，判決如下：
    主      文
兩造共有坐落如附表一所示土地分割為如附圖甲案即彰化縣彰化
地政事務所九十四年十一月二十三日土地複丈成果圖所示。
兩造間應相互相補償之金額如附表三所示。
訴訟費用由兩造依附表二所示比例負擔。
    事實及理由
一、程序方面：
（一）本件原告起訴主張坐落如附表一所示五筆土地（下稱系爭
      土地）為原告與吳井、乙○○、壬○○、己○○、吳坤盛
      、庚○○、楊招枝、陳明、王榮輝、邱永承、施純男、
      子○○、丁○○、巳○○、陳美玲、陳嬿伊、未○○、辛○○、寅○○、酉○○○、甲○○、丑○○等人所共有，
      請求判決准予分割，嗣於訴訟繫屬中，因共有人楊招枝、
      陳明、王榮輝、邱永承、施純男、陳嬿伊、陳美玲等七
      人之應有部分，及原告承受共有人吳坤盛之應有部分，均
      由辰○○承買；共有人午○○、巳○○、未○○之應有部
      分亦由陳榮澤、陳榮陞買受，並均辦理所有權移轉登記完
      畢，本院依辰○○之聲請裁定由其承當訴訟，及本於民事
      訴訟法第二百五十四條當事人恒定之法則，仍由原共有人
      午○○、巳○○、未○○續行訴訟，原告並撤回被告吳坤
      盛部分之訴訟，均合先明。
（二）被告己○○、庚○○、子○○、丁○○、巳○○、未○○
      、甲○○、丑○○等人經合法通知，無正當理由，均未於
      最後言詞辯論期日到場，核無民事訴訟法第三百八十六條
      各款所列情形，爰依原告聲請，由其一造辯論而為判決。
二、實體方面：
（一）原告主張系爭土地分別為兩造所共有，應有部分各詳如附
      表二所示，及共有人就系爭土地並未訂有不分割之特約，
      依物之使用目的亦無不能分割情形等事實，已據其提出土
      地登記謄本、地籍圖謄本等件為證，核屬相符，並為到場
      被告所不爭執，應認原告此部分主張為真實。
（二）按各共有人，得隨時請求分割共有物。又共有物之分割方
      法，不能協議決定者，法院得因任何共有人之聲請，命為
      原物分配於各共有人；民法第八百二十三條第一項及第八
      百二十四條第二項第一款分別定有明文。本件原告基於共
      有人之共有物分割請求權起訴請求裁判分割系爭土地，依
      前開規定，洵屬正當，應予准許。
（三）又分割共有物，除公平原則外，應依共有物之性質，斟酌
      其分割後之經濟效用，而為適當之分配。查系爭土地地勢
      平坦，其中彰化市○○段阿夷小段第三二六、三二六之四
      地號土地地形略呈不規則，彰化市○○段阿夷小段第三二
      七、三二七之一及三三一地號土地略呈長方形，系爭土地
      坐落彰化市○○○路與金馬路交會之兩側，以建國東路及
      金馬路為對外主要出入孔道，交通便利，目前由共有人辛○○、丁○○等人之鐵皮造、磚造、土骨造建物占有使用
      ，及種植農作物等情，業經彰化縣彰化地政事務所派員會
      同勘測現場屬實，製有勘驗筆錄及土地複丈成果圖在卷可
      稽。
（四）至於系爭土地之分割方法，被告巳○○、未○○、辰○○
      及原告；被告乙○○、丁○○、丑○○、壬○○、庚○○
      、甲○○及子○○各同意就系爭土地分割後繼續維持共有
      ，有同意書在卷可參。原告及被告辛○○、寅○○、酉○○○並分別提出如附圖甲、乙所示之分割方案，經查：
    １系爭土地位於彰化市都市計畫區內，其中彰化市○○段阿
      夷小段第三二七、三二七之一、三三一地號土地編定為住
      宅區，彰化市○○段阿夷小段第三二六、三二六之四地號
      土地編定為部分住宅區○○○道路用地，有土地分區證明
      書可稽。
    ２系爭土地上之鐵皮造、磚造、土骨造建物年代久遠，與土
      地價值相較，經濟價值顯然不高，均無保留必要。
    ３系爭土地坐落彰化市○○○路與金馬路交會之兩側，其中
      彰化市○○段阿夷小段第三二六之四、三二七、三二七之
      一地號土地均相毗鄰，考量分割後共有人之通行，及日後
      建築使用，自有留設道路及車道之必要。而如附圖甲、
      乙分割方案留設之道路其占用面積及位置均相同。
    ４原告、被告財政部國有財產局中區辦事處即吳井之財產管
      理人及乙○○、陳中和等共有人就系爭土地之應有部分比
      例合計已逾二分之一以上，且均同意如附圖甲案，被告辛○○、寅○○、酉○○○、壬○○則同意如附圖乙案。
    ５附圖甲案依原告及被告巳○○、未○○、辰○○，及被告
      乙○○、丁○○、丑○○、壬○○、庚○○、甲○○及子
      ○○分割後維持共有之意願，並將被告己○○分割後各筆
      所得面積分別為六、二、七、八及十一平方公尺之位置，
      分配與有親屬關係之壬○○等共有人分得之位置相鄰，使
      能合併利用提高經濟效益。至該方案雖將彰化市○○段阿
      夷小段第三二六地號共有人吳井分割所得之土地位置分列
      二處，惟已得其財產管理人即財政部國有財產局中區辦事
      處之同意，即無損其利益，自應予尊重。
    ６附圖乙案就價值較高之彰化市○○段阿夷小段第三二六地
      號土地將被告巳○○、未○○分割所得之土地位置分列二
      處一筆為五十一平方公尺、一筆為二十三平方公尺，影響
      土地之整體利用，顯失公允。
    ７另依華聲企業發展鑑定顧問有限公司鑑定結果，按附圖甲
      案及乙案分割結果，就分割前之應有部分價值（即持分價
      值）與分割後之價值比較結果，被告乙○○、丁○○、丑
      ○○、壬○○、庚○○、甲○○及子○○分得部分之差值
      均為正數，均無損其價值。而附圖乙案有失公允，業如上
      述，自不足採取，至依附圖甲案分割結果，部分共有人分
      割後之價值雖不足其應有部分價值而有價差情形，自應依
      規定以金錢補償之，亦無不利。
（五）本院認依原告所提如附圖甲案分割結果，非但可使各共有
      人所分得之土地均有適宜之通路對外聯絡，且分割後地形
      完整，並可提高系爭土地之經濟效用，尚稱妥適、公允，
      堪值採用，而分割後之價差情形，自應依規定以金錢補償
      之。爰諭知分割方法如主文即附圖甲案所示。
（六）又分割共有物之訴，以原物為分配時，如共有人中，有不
      能按其應有部分受分配者，得以金錢補償之，民法第八百
      二十四條第三項定有明文。系爭土地分割後各共有人分得
      之土地，因位置不同而有高低，乃依聲請由華聲企業發展
      鑑定顧問有限公司就附圖甲案，經參酌市場收益、成本、
      都市計劃等資料中選擇案例比較，並參考系爭土地之臨街
      情形、坐落位置、使用效率、交通情況、里鄰環境及發展
      性等因素，推定系爭土地之價值，鑑定出各共有人間分割
      後應互補償之金額，其結果如卷附報告書可稽，自屬適當
      可採。爰判命兩造間應相互補償之金額如附表三所示。
三、訴訟費用負擔之依據：民事訴訟法第八十條之一、第八十五
    條第一項。
中    華    民    國    九十五    年  三  月  二十一  日
                  臺灣彰化地方法院民事第一庭
                                  法    官  羅培昌
以上為正本係照原本作成。
如對本判決上訴，應於判決送達後二十日內向本院提出上訴狀。
中    華    民    國    九十五    年  三  月  二十一  日
                                  書 記 官  沈淑媛


司法院資訊處製作；財團法人民間司法改革基金會備份。
